臺灣高等法院刑事判決
109年度上易字第810號
上  訴  人  臺灣新北地方檢察署檢察官
被      告  謝長文



上列上訴人因被告竊盜案件，不服臺灣新北地方法院107年度易
字第721號，中華民國109年2月20日第一審判決（起訴案號：臺
灣新北地方檢察署106年度調偵續字第73號），提起上訴，本院
判決如下：
    主  文
上訴駁回。
    事  實
一、乙○○係○○公司(全名○○國際開發有限公司)之負責人；沈志恒
    則係○○公司(全名○○工程有限公司)之負責人，亦為○○公司(
    全名○○工程有限公司)、○○公司(全名○○工程有限公司)負責
    人甲○○之胞兄，於民國102年8月間，○○公司、○○公司因債務
    問題，為避免債權人追償，分別將其所有如附表編號1至3所
    示之自用大貨車及如附表編號4所示之自用小貨車借名登記
    於○○公司名下，惟於借名登記後，附表各編號所示車輛仍交
    由○○公司管理、使用，並停放在○○公司向○○興業有限公司所
    借用位在新北市○○區○○路000號之廠房空地(下稱○○廠房)。
    詎乙○○竟意圖為自己不法之所有，於104年8月20日12時10分
    許，乘上開廠房外鐵門未關且無人看管之際進入○○廠房空地
    ，並指示真實姓名年籍不詳之不知情成年男子5人，同時以
    附表各編號所示車輛(共計4輛)之鑰匙發動引擎，將附表各
    編號所示之各該車輛(含附表編號3所載車輛上載有之處理器
    1組、鐵製水桶1個)駛離現場，以此方式竊取上開車輛及物
    品得手。
二、案經○○公司、○○公司及○○公司訴由新北市政府警察局中和第
    二分局(現改制為新北市政府警察局中和分局）報告臺灣新
    北地方檢察署檢察官偵查起訴。   
    理  由
壹、證據能力：
    本案所引用之供述證據，檢察官、被告乙○○均未爭執各該證
    據之證據能力，本院審酌該等供述證據作成時情況，並無違
    法取證之瑕疵，與待證事實均具有關聯，以之作為證據應屬
    適當，且被告於本院審理時未到庭，檢察官、被告直至言詞
    辯論終結前亦未就證據能力部分聲明異議。又本案所引用之
    非供述證據，均與本件事實具有自然關聯性，且無證據證明
    係公務員違背法定程序所取得，是後述所引用之供述及非供
    述證據均有證據能力，先予敘明。
貳、實體部分：
一、訊據被告承認其有於上開時間及地點，指示真實姓名年籍不
    詳之成年男子，將附表各編號所示車輛駛離○○廠房，惟矢口
    否認有何竊盜之犯行，辯稱：附表各編號所示車輛於104年
    間均登記在其經營之○○公司名下，前因○○公司(全名○○營造
    有限公司，即沈志恒、甲○○之父沈安寶所經營之公司)、○○
    公司及○○公司倒閉，當時包含附表各編號所示車輛及機具均
    不在上開公司手上，於102年2月初剛過完年，告訴人找到伊
    ，伊運用關係協助告訴人將包含附表各編號所示車輛及機具
    取回，因系爭車輛尚欠○○公司(全名○○股份有限公司)新臺幣
    (下同)5百餘萬元，因此伊以○○公司名義向○○公司貸款5百多
    萬元償還告訴人上開欠款，其與告訴人○○公司、○○公司及○○
    公司並簽有日期為102年2月28日之協議書（下稱系爭協議）
    ，約定將包含附表各編號所示車輛讓與○○公司，伊在103年
    間○○公司倒閉時，沈家將伊所有之機具清運一空，伊請人協
    尋車輛及機具，後來發現附表各編號所示車輛在○○廠房，伊
    就打電話請人幫伊開車，因伊認為附表所示車輛是伊所有，
    伊幾天後有發存證信函給沈家等詞。
二、經查：
(一)被告於104年8月20日12時10分許，至○○公司向○○公司所借用
    之○○廠房，指示真實姓名年籍不詳之不知情成年男子，以鑰
    匙發動附表所示車輛引擎，並將附表各編號所示車輛（含附
    表編號3車輛上載有之處理器1組、鐵製水桶1個）駛離○○廠
    房等情，為被告前開所認，且經告訴人○○公司之法定代理人
    沈志恒於警詢時之證述明確（見偵字第30507號卷第9至14頁
    ），並有證人沈志恒、甲○○及○○公司負責人郭志明於偵查中
    之證述在卷足憑(分見偵字第30507號卷第141至145頁，偵續
    字第508號卷第133頁，調偵續字第73號卷第41至42、200至2
    01、201至203頁），復有監視器翻拍照片11張、○○廠房狀況
    及大門照片共7幀、告訴人○○公司彙整之監視錄影畫面擷圖7
    張、○○公司同意○○公司於104年2月1日至105年1月31日使用○
    ○廠房之同意書1份附卷可查（見調偵續字第73號卷第89至94
    、215至225、247至249、109至124頁，偵字第30507號卷第1
    8頁），是上開事實，首堪認定。
(二)次查，○○公司及告訴人○○公司、○○公司(以下合稱沈家3公司
    )與被告為代表人之○○公司，於102年5月簽訂之系爭協議內
    容略以「⒈沈家3公司所擁有之機具、車輛等(含本案附表各
    編號所示車輛)皆讓與○○公司。⒉沈家3公司之家族人員須於○
    ○公司成立之新公司上班，將積欠之債務及款項全數還清。⒊
    有關沈家3公司所積欠員工之薪資等由○○公司協助處理。⒋有
    關沈家3公司對外積欠廠商之貨款等由○○公司協助處理。⒌有
    關機具尚有租賃公司等貸款均由○○公司協助處理。」；於系
    爭協議簽訂後，附表編號4所載自用小貨車之車主於102年8
    月15日變更登記為○○公司，附表編號1至3所載自用大貨車之
    車主於102年8月22日變更登記為○○公司；附表各編號所示車
    輛於變更車主登記後至104年8月20日仍由告訴人○○公司、○○
    公司所管理使用；又於102年8月2日以○○公司為借款人，向○
    ○公司借款515萬元，被告、沈志恒、沈志恒之配偶林玉珍、
    甲○○為連帶保證人（下稱系爭借貸），並提供附表所示車輛
    設定動產抵押，並於102年9月起即以林玉珍為負責人之○○公
    司(全名○○工程有限公司）名義開立支票清償前開借款等情
    ，亦為被告於原審準備程序中所不爭執（見原審卷二第38頁
    ），並有系爭協議書1份、102年8月2日○○公司向○○公司間之
    借貸契約書（契約編號：00000000000）1件、動產擔保交易
    動產抵押設定登記申請書1紙、○○公司開立之支票13張附卷
    可稽（見偵字第30507號卷第166至176頁、偵續字第508號卷
    第27至29頁，原審卷一第187頁，偵續字第508號卷第17至24
    頁），足堪採信。
(三)然查，證人沈志恒於偵查中證稱系爭協議僅係借名登記，因
    伊公司於102年2月間發生跳票有財務危機，經他人介紹認識
    被告，被告是處理債務之公司，被告建議將東西登記在被告
    名下，因此將車輛過戶到○○公司，當時○○公司是被告及連亦
    翔與伊聯繫，系爭協議係連亦翔草擬，被告說要拿系爭協議
    給債權人看，避免債權人索討，車輛只是借名登記給○○公司
    ，車輛仍由○○公司、○○公司管理使用，罰單及稅捐均由伊繳
    納等語（見偵字第30507號卷第141至145頁，偵續字第508號
    卷第131至132頁）；而被告於原審審理時供稱系爭協議書係
    其手稿給連亦翔繕打，簽這張協議書時其與連亦翔都在等詞
    （見原審卷二第94頁）；稽之證人連亦翔於偵查中及另案民
    事訴訟中均結證稱被告對外宣稱伊為○○公司經理，被告開債
    之診所，專門幫人處理債務，系爭協議書上之公司均係沈家
    之人，當時因○○公司發生跳票，找上被告處理，被告告訴沈
    家人將所有機具、車輛、土地、資產以信託或過戶方式過到
    被告名下，方便被告以最大債權人方式對外幫○○公司擋債，
    故簽立系爭協議書，被告都說是做慈善沒有拿好處，系爭協
    議書係被告找伊草擬，印象中是102年5、6月簽立，因當時○
    ○公司跳票，系爭協議書日期是往前填，才會寫102年2月28
    日，附件也是○○公司提供，將所有公司車輛、機具都填載在
    上面，只是所有權名義變更，車輛及機具都還在○○公司使用
    ，協議當時伊與被告、甲○○、沈志恒在場，當日早上長期幫
    ○○公司辦理車輛檢驗之張順農亦在場，○○公司並未支付任何
    對價取得車輛登記，被告亦無按照系爭協議成立新公司，就
    系爭協議3、4、5應該都沒有做到，只是個形式方便被告談
    判，系爭協議簽立後，因被告沒有任何錢，是伊跟貸款公司
    談貸款，實際出錢還是○○公司，當時沈家大女兒沈惠芸在彰
    化芳苑有塊土地，拿這塊土地跟金錢向金主林志遠借款700
    萬元，作為支付○○公司員工薪資、貸款費用，被告並未出任
    何錢，附表所示車輛借名登記後，相關罰單及稅捐均係○○公
    司出的，被告並未以附表各編號所示車輛幫告訴人借款還債
    等語（見偵續字第508號卷第103至113、151至155頁）；又
    證人張順農於偵查中及另案民事訴訟程序中證稱沈家3公司
    因債務關係，要將車輛過給○○公司，過戶是伊代辦的，過戶
    後一樣由○○公司及關係企業在使用，他們是在包工程的，車
    輛的檢驗費用是○○公司法定代理人以及沈志恒等人出的，被
    告說其專門在作善事，公司可借名登記，不用收錢，要把公
    司名稱借給○○公司使用，談車輛過戶時，連奕翔有在場，車
    輛過戶時停車位之費用、燃料、牌照、規費都是沈志恒方面
    出的，○○公司沒有支付款項給伊等詞（見偵續字第508號卷
    第115至121、155頁）。
(四)依前開證人沈志恒、連亦翔、張順農就系爭協議簽立之原因
    、動機及過程，其等所為之證詞互核一致；復佐以被告在另
    案違反商業會計法案件，就其與共同簽立系爭協議之○○公司
    負責人沈安寶，係為防止諸多債權人向○○公司行使債權，甚
    或不當取償，故均明知○○公司未實際將其所有之機具、車輛
    出售予○○公司，仍共同基於行使業務登載不實文書、填製不
    實會計憑證等犯意聯絡簽立系爭協議，用以表示○○公司已於
    102年2月28日將名下機具、車輛等資產出售予○○公司等節，
    亦已為認罪之表示等情（見本院卷第67至70頁，即臺灣臺北
    地方法院108年度審訴字第510號卷第53至56頁），並經臺灣
    臺北地方法院108年度審簡字第1027號判決被告犯商業會計
    法第71條第1款之填制不實會計憑證罪確定，有上開判決在
    卷可憑（見原審卷一第353至361頁），而與證人沈志恒、連
    亦翔所為前開證詞相符。是依前開事證，○○公司就附表各編
    號所示車輛之異動登記並未支付對價，相關費用亦均係由告
    訴人支付，且於車輛異動登記後，仍係由告訴人占有使用附
    表各編號所示車輛，核與一般動產借名登記仍由借名人即真
    正權利人管理使用並負擔稅捐等情相符。
(五)且告訴人○○公司、○○公司就附表各編號所示車輛，另案請求
    終止借名登記及請求回復登記之民事訴訟，經原審106年5月
    31日以104年度板簡字第2328號民事判決○○公司應回復登記
    並返還附表編號4所載自用小貨車於告訴人○○公司，嗣經○○
    公司提起上訴，於107年8月14日經原審以106年度簡上字第2
    35號民事判決駁回上訴而確定；另於107年10月3日經原審以
    106年訴字第1004號判決○○公司應回復登記並返還附表編號1
    至3號所載自用大貨車於告訴人○○公司，嗣經○○公司提起上
    訴，而於108年6月11日經本院以107年度上易字第1436號民
    事判決駁回上訴而確定，上開民事判決亦均認定○○公司與告
    訴人○○公司、○○公司依系爭協議所為附表各編號所示車輛移
    轉登記僅係借名登記關係等情，有原審106年度訴字1004號
    、本院107年度上易字第1436號民事判決、原審106年度簡上
    字第235號民事判決在卷可憑（見原審卷一第63至73、345至
    351、43至62頁）。足認告訴人○○公司、○○公司與被告為負
    責人之○○公司簽立系爭協議時，實際上並未有將附表各編號
    所示車輛之所有權移轉予○○公司之合意，僅係借用○○公司之
    名義，以避免沈家3公司之其他債權人追償等情，堪以認定
    。
(六)是○○公司與告訴人○○公司、○○公司雖簽有系爭協議並將附表
    各編號所示車輛之車主異動登記為○○公司，然系爭協議既屬
    借名登記關係，○○公司自未能依系爭協議實際取得附表各編
    號所示車輛所有權，而被告於原審審理時亦供承附表各編號
    所示車輛除系爭協議外，並未有其他協議等詞（見原審卷二
    第94頁），堪認附表各編號所示車輛之所有權自始均未因系
    爭協議而移轉於○○公司甚明，被告前開辯稱其取走附表各編
    號所示車輛，是因其認依系爭協議，其為附表各編號所示車
    輛所有人云云，核屬無稽，自無可採；至被告另辯稱其以包
    括附表各編號所示車輛過戶到○○公司，再以○○公司名義向○○
    公司借款515萬元，是為沈家3公司借新還舊等語，然此要與
    系爭協議簽立當時告訴人○○公司、○○公司是否確有移轉附表
    各編號所示車輛所有權於○○公司之真意或僅係借名登記之意
    思無涉，且系爭借貸契約係於102年8月2日所簽立，有系爭
    借貸契約在卷可憑（見偵續字第508號卷第27至29頁），而
    與系爭協議於同年5月間簽立，時隔數月，亦難認系爭借貸
    與系爭協議有關，又系爭借貸契約自102年9月起即以○○公司
    名義開立支票作為清償之用，有○○工程開立之支票13張在卷
    足憑（見偵續字第508號卷第17至24頁），且系爭借貸嗣後
    還款之資金均來自○○公司等節，亦經本院107年度上易字第1
    436號、原審106年度簡上字第235號民事判決認定詳實（見
    原審卷一第348至349、58至60頁），並有原審106年度簡上
    字第235號民事事件案卷可資覆按，是被告前開所辯，要難
    憑採。
三、綜上，被告明知附表各編號所示車輛自始均未移轉所有權於
    ○○公司，仍於上開時間、地點，未經所有人即告訴人○○公司
    、○○公司之同意，指示不知情之成年男子駕駛附表所示車輛
    自○○廠房離去，且被告於原審準備程序中並自承其將附表各
    編號所示車輛大牌拔下，並請人開去五股山上之資源回收場
    等詞(見原審卷二第36頁，本院卷第86至87、89頁），堪認
    被告已任意管理支配附表各編號所示車輛之使用情形及停放
    位置，顯係以所有人之地位自居，被告有不法所有之意圖，
    洵堪認定。是本件事證明確，被告犯行足堪認定，應予依法
    論科。
參、法律適用說明：
一、按行為後法律有變更者，適用行為時之法律。但行為後之法
    律有利於行為人者，適用最有利於行為人之法律，刑法第2
    條第1項定有明文。查被告行為後，刑法第320條業於108年5
    月29日修正公布，同年月31日生效。修正前刑法第320條第1
    項規定：「意圖為自己或第三人不法之所有，而竊取他人之
    動產者，為竊盜罪，處5年以下有期徒刑、拘役或500元以下
    罰金。」；修正後規定：「意圖為自己或第三人不法之所有
    ，而竊取他人之動產者，為竊盜罪，處5年以下有期徒刑、
    拘役或50萬元以下罰金。」足見修正條文係將罰金刑提高至
    50萬元，比較新舊法，自以修正前之規定較有利於被告，故
    依刑法第2條第1項前段之規定，適用修正前之規定，合先敘
    明。
二、是核被告所為，係犯修正前刑法第320條第1項之竊盜罪。被
    告意圖為自己不法之所有，利用前述不知情之成年人竊取附
    表所示車輛，為間接正犯。至於告訴人請求檢察官上訴之請
    求上訴狀記載被告本件行為係觸犯刑法第321條第1項第2款
    、第4款加重竊盜罪等語（告訴代理人於本院審理期日所提
    陳述意見狀為相同之主張)。惟查，被告於本院準備程序稱
    ：我委託尋找車輛的人找車，應有委託一段時間，但我委託
    是針對一個人，說我有一些車輛請他們找，當日發現車子時
    他聯繫我時，我人不在那裡，我是後來才走進去○○廠房，車
    子已經發動，即使我當下要作任何動作，我也無法聯繫開車
    的人，我不認識他們等語（見本院卷第87頁），復參酌證人
    甲○○於警詢時稱：「那時約中午時刻午休，所以沒人在現場
    ，等到我叔叔回來時發現乙○○的背影正要開車離開，詳細情
    形不是很清楚，只知道有四台車被開走。(窗戶及鎖頭)都沒
    被破壞，大門都是開著的」、「平時都有關只是今天比較例
    外未將鐵門關上。鑰匙都放在車上的置物盒裡面，所以他們
    可能直接拿鑰匙將車開走」、「不知道其他人是誰，應該是
    乙○○找來的人」等語明確(見偵字第30507號卷第10至12頁)
    ，衡酌常情及證人甲○○上開證詞，被告聲稱其委託從事尋找
    車輛的人找車，且係針對一個人委託，與常情無違，應可以
    採信。又案發日之中午，受託找車的人在○○廠房發現附表各
    編號所示4輛大小貨車，因該廠房鐵門未上鎖，而得以順利
    進入倉庫放車的地方，且鑰匙即放在各該車輛上的置物盒裡
    ，找車的人順利將各該車輛啓動開走，而被告最後到現場，
    故而被看到背影等情，徵諸證人甲○○之上開說詞，亦屬合理
    。而如上所述，附表各編號所示車輛登記於○○公司名下，故
    而受託尋車之人並不知被告實際上並非真正的所有權人，自
    無從與被告共同具有竊盜附表各編號所示車輛之犯意連絡可
    言，從而尚難僅憑證人甲○○上開證詞，即認在場實行竊盜之
    人超過三人，而應以結夥三人以上犯竊盜罪論擬。又依證人
    甲○○上開證詞，○○廠房內附表各編號所示車輛遭竊時，並無
    安全設備遭踰越或毀損之情形，從而，亦無從依刑法第321
    條第1項第2款之加重竊盜罪相繩。是告訴代理人此部分主張
    尚屬無據，併此敘明。
三、原審基於相同之事證，認被告有其事實欄所載之罪，予以論
    處，並以行為人之責任為基礎，審酌被告明知附表各編號所
    示車輛非其所有，仍藉由其為登記名義人，指示不知情之人
    協助其竊取附表各編號所示車輛，進而破壞告訴人○○公司、
    ○○公司對附表各編號所示車輛所享有管理使用權，且被告竊
    取之附表各編號所示車輛價值高昂，亦係告訴人營業所需，
    而影響告訴人○○公司、○○公司所有權行使重大，其犯罪所生
    危害非輕之犯罪動機、目的及犯罪手段；然被告犯後仍飾詞
    否認，未能正視己過，且於另案民事訴訟終結後，附表編號
    2至4所示車輛仍放置資源回收場，而未能依民事確定判決之
    結果返還，實難認被告犯後態度良好；兼衡以被告曾有妨害
    自由、偽造文書、傷害、毀損等科刑紀錄之素行（品行）；
    另考量被告國中肄業之智識程度（見原審審易卷第29頁）及
    於原審審理時自承目前從事板模工之臨時工，每月收入約2
    萬元，離婚並與1名未成年子女同住之家庭經濟狀況等一切
    情狀，量處有期徒刑6月，並諭知易科罰金之折算標準(並諭
    知相關之沒收或追徵，詳後述）等旨。經核原判決認事用法
    俱無違誤，量刑亦稱妥適。檢察官循告訴人請求指摘原判決
    量刑太輕云云，惟按量刑輕重，係屬事實審法院得依職權自
    由裁量之事項，苟其量刑已以行為人之責任為基礎，並斟酌
    刑法第57條各款所列情狀，而未逾越法定刑度或有濫用權限
    情事，即不得任意指為違法（最高法院75年台上字第7033號
    裁判先例、98年度台上字第5002號判決意旨參照）。本件原
    判決就上開之罪量刑時，已就刑法第57條各款事由詳為審酌
    並敘明理由，既未逾越法定刑度，亦無濫用自由裁量之權限
    ，原審就被告所犯上開之罪，所量處之刑尚屬適法，無違比
    例原則，並無顯然失出或有失衡平之情，要難指為違法。檢
    察官提起本件上訴，就原審量刑之適法職權行使指摘不當，
    洵非可取，是檢察官上訴核無理由，應予駁回。
四、沒收部分：
　　附表各編號所示車輛（含附表編號3車輛上之處理器1組、鐵
    製水桶1個）均為被告本案竊盜犯行所得，而附表編號1所示
    車輛，業經告訴人○○公司取回，業據告訴人陳述在卷（見原
    審卷二第98頁），而已實際發還外，其餘附表編號2至4車輛
    雖亦屬被告犯罪所得，然此部分告訴人對被告已另獲民事勝
    訴之確定判決，如被告確實履行並返還該車輛，已足以剝奪
    其犯罪利得；如被告未能履行，告訴人亦得持該民事確定判
    決為民事強制執行名義聲請強制執行，同達沒收制度剝奪被
    告犯罪利得之立法目的，故認就被告犯罪所得部分再予沒收
    ，有過苛之虞，爰依刑法第38條之2第2項之規定，不予宣告
    沒收；至於附表編號3所載車輛上裝載之處理器1組、鐵製水
    桶1個，既為被告犯罪所得，而非前開民事確定判決應返還
    之範圍，仍應依刑法第38條之1第1項、第3項規定宣告沒收
    ，同時諭知於全部或一部不能沒收或不宜執行沒收時，追徵
    其價額。
五、被告經本院合法傳喚，無正當理由不到庭，爰不待其陳述，
    逕行判決。
據上論斷，應依刑事訴訟法第368條、第371條，判決如主文。
本案經檢察官王江濱提起公訴，檢察官吳姿函提起上訴，檢察官
孫治遠到庭執行職務。
中　　華　　民　　國　　109 　年　　6 　　月　　30　　日
　                刑事第二十一庭審判長法　官　許宗和
  　                                  法　官　黃玉婷
    　                                法　官　黃惠敏
以上正本證明與原本無異。
不得上訴。
                                      書記官　吳錫欽
中　　華　　民　　國　　109 　年　　7 　　月　　2 　　日
附表：
編號 車牌號碼 所有人 1 000-00(原判決誤載為000-00，應予更正) ○○公司 2 000-00 ○○公司 3 000-00 ○○公司 4 0000-00 ○○公司